臺灣嘉義地方法院民事判決　九十三年度重訴字第二六號
　　原　　　告　丙○○
　　訴訟代理人　劉榮治律師
　　被　　　告　甲○○
　　　　　　　　丁○○
　　　　　　　　乙○○
右當事人間分割共有物事件，本院於民國九十四年一月六日言詞辯論終結，判決如左：
    主      文
兩造共有坐落嘉義縣太保市○○段後潭小段八八五地號、地目田、面積三一三五平方
公尺，同段八八六地號、地目田、面積三Ｏ三Ｏ平方公尺，應合併分割如附圖一所示
，八八五地號Ａ部分面積一九Ｏ二平方公尺、八八六地號面積三Ｏ三Ｏ平方公尺，分
歸原告取得，八八五地號Ｂ部分面積一二三三平方公尺，分歸被告共同取得，並保持
公同共有。
兩造共有坐落嘉義縣太保市○○段後潭小段七六二地號、地目田、面積二八一八平方
公尺，應分割如附圖二所示，Ａ部分面積二二五四平方公尺，分歸原告取得，Ｂ部分
面積五六四平方公尺，分歸被告共同取得，並保持公同共有。
訴訟費用由被告連帶負擔五分之一，餘由原告負擔。
    事實及理由
壹、原告主張：
    一、坐落嘉義縣太保市○○段後潭小段八八五地號、面積三一三五平方公尺及
        同段八八六地號、面積三０三平方公尺之二筆土地，原為原告之被繼承人
        陳志成一人所有，於民國六十年十一月二十六日由傅徐和、陳天全、陳明
        安、丙○○、陳慶賢五人繼承各應有部分五分之一，嗣陳天全於六十八年
        四月十二日死亡由陳淑琪、許兆婷繼承各應有部分十分之一，陳明安九十
        一年四月七日死亡由被告繼承公同共有，其後傅徐和、陳慶賢、陳淑琪、
        許兆婷四人之應有部分於九十二年三月一日移轉予原告丙○○，而取得應
        有部分五分之四，而被告公同共有五分之一。又坐落嘉義縣太保市○○段
        後潭小段七六二地號、面積二八一八平方公尺之土地，原告應有部分五分
        之四，被告公同共有五分之一。上開土地均為農業發展條例八十九年一月
        四日修正施行前之共有耕地，依農業發展條例第十六條第四款規定得分割
        為單獨所有，不受分割面積未達零點二五公頃之限制。八八五地號、八
        八六地號二筆土地相鄰，兩造因繼承而成立共有關係，共有人以成立一共
        有關係之意思而共有數宗土地，原告基於土地利用之經濟價值請求予以合
        併分割，且有利於被告。
        上開土地並無不能分割及約定不分割之情形，兩造迄今無法達成協議分割
        ，故依民法第八百二十三條、八百二十四條之規定訴請裁判分割。而聲明
        ：如主文所示。
    二、證據：提出土地登記簿謄本、土地登記謄本均各三份（以上均為影本）、
        現場照片三張為證。
貳、被告抗辯：
    被告未於言詞辯論期日到場，亦未提出書狀為何聲明或陳述。
參、本院依職權履勘現場並囑託地政事務所測量。
肆、本院判斷：
    一、程序方面：
        被告未於言詞辯論期日到場，核無民事訴訟法第三百八十六條所列各款情形
        ，故依原告聲請，由其一造辯論而為判決。
    二、實體方面：
        原告所主張上開三筆土地為兩造共有，原告應有部分為五分之四，被告因繼
        承而公同共有五分之一，均未有因物之使用目的不能分割或兩造定有不分割
        期限契約之情形，然就分割方法不能獲致協議之事實，有土地登記簿謄本、
        土地登記謄本附卷為憑，而被告已於相當時期受合法之通知，而於言詞辯論
        期日不到場，亦未提出準備書狀爭執者，視同自認，應認為真實。各共有人
        ，得隨時請求分割共有物。但因物之使用目的不能分割或契約訂有不分割之
        期限者，不在此限。分割之方法，不能協議決定者，法院得因任何共有人之
        聲請，命為左列之分配：一、以原物分配於各共有人。二、變賣共有物，以
        價金分配於各共有人。每宗耕地分割後每人所有面積未達○．二五公頃者，
        不得分割。但有下列情形之一者，不在此限：一、因購置毗鄰耕地而與其耕
        地合併者，得為分割合併；同一所有權人之二宗以上毗鄰耕地，土地宗數未
        增加者，得為分割合併。四、本條例中華民國八十九年一月四日修正施行前
        之共有耕地，得分割為單獨所有。民法第八百二十三條第一項、第八百二十
        四條第二項、農業發展條例第十六條第一項第一款、第四款定有明文。
        八八五、八八六地號二筆土地，其地目均為田，使用分區為特定農業區，且
        二筆土地相毗鄰，而所有權人及其應有部分均相同，依農業發展條例第十六
        條第一項第一款後段，得予分割合併，故原告請求合併分割，應予准許。現
        就八八五、八八六、七六二地號三筆土地之分割方法分敘如下：
        （一）八八五、八八六地號：
              原告所有之魚池跨連八八五、八八六地號，八八五地號土地有原告所
              有之墳墓一座、種植約十株芒果樹、四株香蕉樹、一株椰子樹；兩筆
              土地呈長方形，北側臨四米產業道路、南側臨五米排水溝，業經本院
              履勘現場屬實，復囑託嘉義縣地政事務所派員實施測量，分別製有履
              勘筆錄及九十三年五月二十八日複丈成果圖在卷為憑，並有原告所提
              現場照片二張附卷為證。依原告所提分割方案，將八八五、八八六合
              併分割，並依原告、被告應有比例分配，每筆土地均臨馬路，有通路
              以對外連接公路，且形狀完整能使各筆土地發揮有效之利用，兼顧原
              告、被告間共有人之公平。雖被告公同共有分得面積僅零點一二三三
              公頃，然依卷附八八五、八八六地號之土地登記簿謄本，該兩筆土地
              均係農業發展條例八十九年一月四日修正施行前即成立共有關係之土
              地，故仍不受最小面積零點二五公頃之限制，故原告主張之分割方案
              為可採。
        （二）七六二地號：
              七六二地號土地地目為田，使用分區為特定農業區，現由原告種植稻
              米，東側、南側分別臨十二米、五米排水溝、北側臨七米產業道路，
              僅得由北側道路以對外連接公路，業經本院履勘現場屬實，復囑託嘉
              義縣地政事務所派員實施測量，分別製有履勘筆錄及九十三年五月二
              十八日複丈成果圖在卷為憑，並有原告所提照片一張附卷為證。依原
              告所提分割方案，原告分得零點二二五四公頃，被告公同共有分得面
              積零點零五六四公頃，然依卷附七六二地號土地登記簿謄本，該筆土
              地亦係農業發展條例八十九年一月四日修正施行前即成立共有關係之
              土地，故即不受最小面積零點二五公頃之限制，雖被告分得土地形狀
              較為狹長，然因僅有北側得以對外連接公路，為使原告、被告各分得
              土地均有通路，且被告分得土地寬度尚可供一般耕作機器使用，故該
              方案尚能維護土地利用價值及整體經濟效益而係公平合理，故為可採
              。
伍、因共有物分割涉訟，由敗訴當事人負擔訴訟費用顯失公平者，法院得酌量情形，
    命勝訴之當事人負擔。民事訴訟法第八十條之一定有明文。依上開規定，本院認
    訴訟費用應由兩造依應有部分比例負擔。
陸、結論：原告之訴為有理由，依民事訴訟法第三百八十五條第一項前段、第八十條
    之一、第八十五條第二項，判決如主文。
中　　　華　　　民　　　國　　九十四　　年　　　一　　　月　　 二十　　 日
~B                                臺灣嘉義地方法院民事第二庭
~B                                      審判長法　官　甘大空
~B　　                                            法　官　黃明展
~B　　                                            法　官　陳琪媛
右為正本係照原本作成
如對本判決上訴須於判決送達後廿日內向本院提出上訴狀
中　　　華　　　民　　　國　　九十四　　年　　　一　　　月　　 二十　　 日
~B　                                          　書記官　林柑杏
